【裁判字號】    97,訴,1342
【裁判日期】    981105
【裁判案由】    請求撤銷贈與行為等
【裁判全文】
臺灣臺南地方法院民事判決              97年度訴字第1342號
原      告  臺灣土地銀行股份有限公司
法定代理人  庚○○
訴訟代理人  甲○○
            丙○○
            丁○○
            己○○
被      告  乙○○
            戊○○
上列當事人間請求撤銷贈與行為等事件，於民國98年10月13日言
詞辯論終結，本院判決如下：
    主      文
被告於民國九十七年四月十一日，就如附表所示土地所為之贈與
行為及於民國九十七年六月十六日所為之所有權移轉登記行為均
應予撤銷。
被告戊○○應將如附表所示土地，於民國九十七年六月十六日經
臺南縣歸仁地政事務所以贈與為原因所為之所有權移轉登記塗銷
。
訴訟費用新台幣貳萬壹仟玖佰捌拾捌元由被告負擔。
    事實及理由
一、按當事人喪失訴訟能力或法定代理人死亡或其代理權消滅者
    ，訴訟程序在有法定代理人或取得訴訟能力之本人承受其訴
    訟以前當然停止。第170 條所定之承受訴訟人，於得為承受
    訴訟時，應即為承受訴訟之聲明。民事訴訟法第170 條、第
    175 條第1 項分別定有明文。查本件原告之法定代理人原為
    蔡慶年，嗣於訴訟繫屬後變更為庚○○乙節，有原告提出之
    財政部函1 件在卷可稽，是原告於民國98年8 月12日具狀聲
    明由庚○○承受本件訴訟，自應准許，先予敘明
二、原告主張被告乙○○於民國94年6 月2 日向原告借貸新台幣
    （下同）700 萬元，並提供其所有坐落台南縣永康市○○○
    段634 之10、634 之5 地號土地及其上同段10138 建號房屋
    （下稱系爭抵押物）設定抵押權予原告，嗣被告乙○○逾期
    未清償系爭借款本息，竟意圖損害債權而於97年6 月16日將
    其所有如附表所示土地無償贈與並辦妥所有權移轉登記予被
    告戊○○。又系爭抵押物業經本院97年執字第99759 號強制
    執行案件於98年7 月21日以626 萬8 千元拍定，原告獲分配
    6,200,616 元，被告乙○○尚積欠原告本金1,256,193 元，
    及自98年7 月22日起至清償日止之利息及違約金。是被告乙○○已無其他財產可供清償，致有害及原告對被告乙○○之
    債權，為此依民法第244 條規定提起本件訴訟等語。並聲明
    ：如主文第1 、2 項所示。
三、被告乙○○則以其購買系爭抵押物後，因無力清償系爭借款
    ，而自94年5 月31日起至97年2 月29日止，共向被告戊○○
    借款138 萬元，但無法還錢，遂以如附表所示土地抵債，又
    因其為被告戊○○之女，才被課徵2 萬多元的贈與稅，但實
    際上被告間並非無償贈與如附表所示土地。況其尚有坐落台
    南縣歸仁鄉○○段881-1 、1079之3 、1079之4 、1079之5
    、1079之8 、1079之9 、1223之1 地號土地（下合稱仁南段
    土地）及坐落高雄縣路竹鄉○○段1 之3 地號土地（下稱營
    後段土地）可供償債，並非無其他財產可供清償，致有害及
    原告對被告乙○○之債權等語資為抗辯，並聲明：駁回原告
    之訴。
四、被告戊○○另抗辯被告乙○○向伊借錢支付購屋頭期款、裝
    潢費用及系爭借款利息，而以如附表所示土地抵債，伊雖未
    再支付土地價金，仍非無償受贈如附表所示土地。又被告乙○○尚有仁南段土地、營後段土地可供原告聲請拍賣取償，
    且前開土地為道路，已經使用多年，原告亦可請求縣政府徵
    收，並無害及原告對被告乙○○之債權等語，並聲明：駁回
    原告之訴。
五、兩造不爭執之事實：
（一）被告乙○○於94年6 月2 日向原告借款700 萬元，嗣因逾
      期還款，原告聲請拍賣被告乙○○提供之系爭抵押物，經
      本院97年執字第99759 號強制執行事件以626 萬8 千元拍
      定，原告對被告乙○○的系爭借款本金及利息共7,457,80
      9 元，原告獲分配6,200,616 元，被告乙○○尚積欠原告
      1,256,193 元，及自98年7 月22日起之利息及違約金。並
      有原告提出之住宅貸款契約、增補條款契約書、本院南院
      龍97執南字第99759 號拍賣公告、強制執行金額計算書分
      配表影本各1 件、借款明細表、中途結清查詢表影本各2
      件為證。
（二）被告戊○○自94年5 月31日起至97年2 月29日止，共借款
      5 筆總計138 萬元給被告乙○○，被告乙○○迄今並未返
      還。並有被告戊○○提出之借據影本5 紙、土地銀行安平
      分行帳號000000000000號帳戶存摺影本1 件為證。
（三）被告乙○○於97年4 月11日以贈與為原因，將其所有如附
      表所示土地，於同年6 月16日辦理所有權移轉登記給被告
      戊○○，被告戊○○並未支付任何對價予被告乙○○。並
      有原告提出之土地登記謄本、台南縣歸仁地政事務所（下
      稱歸仁地政所）網路申領異動索引各2 件為證，且經本院
      依職權向歸仁地政所調閱被告就如附表所示土地辦理所有
      權移轉登記之全部資料核對無誤，有歸仁地政所97年9 月
      30日所登記字第0970008693號函檢送之土地登記聲請書、
      台南縣稅務局新化分局土地增值稅免稅證明書、土地增值
      稅不課徵證明書、土地所有權贈與移轉契約書、印鑑證明
      、財政部臺灣省南區國稅局（下稱南區國稅局）贈與稅繳
      清證明書、贈與稅不計入贈與總額證明書各1 件、被告戶
      籍謄本2 件在卷可稽。
六、按債務人所為之無償行為有害及債權者，債權人得聲請法院
    撤銷之。債權人依第1 項或第2 項之規定聲請法院撤銷時，
    得並聲請命受益人或轉得人回復原狀。但轉得人於轉得時不
    知有撤銷原因者，不在此限。民法第244 條第1 項、第4 項
    分別定有明文。又債權人依民法第244 條規定，撤銷債務人
    所為之有償或無償行為者，祇須具備下列之條件，（一）為
    債務人所為之法律行為（二）其法律行為有害於債權人（三
    ）其法律行為係以財產權為目的（四）如為有償之法律行為
    ，債務人於行為時，明知其行為有害於債權人，受益人於受
    益時，亦明知其事情。至於債務人之法律行為除有特別規定
    外，無論為債權行為抑為物權行為，均非所問（最高法院42
    年台上字第323 號判例意旨參照）。足見債權人聲請法院撤
    銷債務人所為之無償處分財產之行為，僅以該無償之法律行
    為有侵害債權人之債權已足，不以債務人於行為時或受益人
    於受益時均明知將有損害於債權人之權利為要件，至於請求
    撤銷之債務人法律行為，除有特別規定外，應包括債權行為
    及物權行為。而民法第244 條規定之撤銷權性質，係兼有形
    成權及請求權之性質，故其不以撤銷債務人之行為為內容，
    且含有請求回復原狀之作用。再按債權人之債權，因債務人
    之行為，致有履行不能或困難之情形者，即應認有損害於債
    權人之權利，故在特定債權，倘債務人所為之無償行為，有
    害及債權者，債權人即得行使民法第244 條第1 項之撤銷權
    ，以保全其債權（最高法院69年度台上字第1302號判決參照
    ) 。故債務人所有之財產，除對於特定債權人設有擔保物權
    外，應為一切債務之總擔保，倘債務人之財產已不足清償一
    切債務，而竟將財產贈與他人，且非用以清償具有優先受償
    債權之債務，則對於普通債權人，即難謂無詐害行為，不論
    債務人是否明知該無償行為有害及債權。
七、原告又主張被告間贈與如附表所示土地及移轉所有權之行為
    有害及原告之債權乙節，雖均為被告所否認，並分別以前開
    情詞抗辯。惟查：
（一）原告聲請拍賣系爭抵押物後，對被告乙○○仍有1,256,19
      3 元之本金及自98年7 月22日起之利息及違約金債權迄未
      受償，有如前述，則被告乙○○之所有財產除對於特定債
      權人設有擔保物權外，應為被告乙○○之一切債務及一切
      債權人之總擔保，被告乙○○明知其財產不足清償一切債
      務時，自不得將其財產無償贈與或出賣他人。被告雖均辯
      稱被告乙○○係以如附表所示土地抵償其積欠被告戊○○
      之借款債務，並非無償云云。然被告均自承：被告戊○○
      實際並未支付任何價金予被告乙○○，且被告均知道被告
      乙○○積欠原告債務無法清償等語；被告乙○○並自承：
      其確實向被告戊○○借錢，但沒錢還她，所以就用土地抵
      押給被告戊○○等語（分別見本院97年10月21日、98年10
      月13日言詞辯論筆錄），可知被告乙○○將如附表所示土
      地以贈與為名移轉給被告戊○○應屬所有權讓與擔保，當
      時被告並均知悉被告乙○○已無法清償其對原告之系爭借
      款債務。而被告乙○○之所有財產既為其全部債務及全體
      債權人之總擔保，被告乙○○自不得將其中特定部分之財
      產用以抵償積欠被告戊○○之債務，否則即有害及原告之
      系爭借款債權與被告乙○○之其他債權人之債權，故被告
      乙○○將如附表所示土地贈與被告戊○○，雖係名為抵債
      ，然實際上既未另自被告戊○○取得對價，自應屬於無償
      贈與行為。況被告戊○○係先對被告乙○○取得138 萬元
      之借款債權，之後在無任何對價之情況下再取得如附表所
      示土地之讓與擔保，益見被告就如附表所示土地之贈與債
      權行為及移轉所有權之物權行為並無對價關係，是堪認被
      告間就如附表所示土地之贈與債權及所有權移轉物權行為
      ，仍屬無償行為，被告此部分之抗辯均無可採。
（二）又查被告乙○○除如附表所示土地外，尚有仁南段土地、
      營後段土地多筆，惟仁南段土地面積分別僅有14.19 、35
      .32 、21.33 、28 .13、12.13 、13.26 、19.73 平方公
      尺，被告乙○○之應有部分均占0.06666 ，營後段土地面
      積有126.78平方公尺，被告乙○○之應有部分僅0.02222
      乙節，有原告提出之南區國稅財產歸屬資料清單影本1 件
      附卷足憑，並經本院依職權調閱被告乙○○最近3 年之財
      產所得資料明細查對無誤，有稅務電子閘門財產所得調件
      明細表3 件存卷可查，且為被告所不爭執；被告乙○○並
      自承：仁南段土地及營後段土地目前並不好變賣等語（見
      本院98年9 月22日言詞辯論筆錄）；被告戊○○另自陳：
      前開土地是道路，已經使用多年等語（見本院98年10月13
      日言詞辯論筆錄），足見仁南段土地及營後段土地顯然無
      法變賣以抵償被告乙○○積欠原告之系爭借款債務，被告
      乙○○辯稱其尚有仁南段土地及營後段土地可供償債云云
      ，顯無可採。被告戊○○雖另辯稱原告可以請求縣政府徵
      收前開土地云云。惟是否徵收供道路通行之私有土地乃屬
      於縣政府之政策及職權事項，且涉及縣政府有無預算執行
      徵收等複雜之問題，並非供道路通行之土地所有權人或私
      人所得決定之事項，則在縣政府尚未徵收仁南段土地及營
      後段土地前，前開土地顯仍無法用以抵償被告乙○○積欠
      原告之系爭借款債務，被告戊○○辯稱原告可以請求縣政
      府徵收前開土地云云，顯屬強人所難，同不可採。堪認被
      告乙○○除如附表所示土地外，並無其他財產足以清償積
      欠原告之系爭借款債務，則被告乙○○於97年4 月11日將
      如附表所示土地無償贈與並於同年6 月16日移轉所有權登
      記予被告戊○○，自有害於原告對系爭借款債權之追償，
      均屬侵害原告債權之行為。原告主張系爭借款債權因被告
      間之無償贈與如附表所示土地之債權行為，並移轉所有權
      登記之物權行為而受有侵害乙節，堪以認定。
八、綜上所述，被告乙○○於97年4 月11日將如附表所示土地無
    償贈與並於同年6 月16日移轉所有權登記予被告戊○○之債
    權及物權行為，確有害於原告對被告乙○○之系爭借款債權
    之追償，被告前開各節抗辯，均無可採。從而原告依民法第
    244 條第1 項及第4 項規定，請求撤銷被告間就如附表所示
    土地於97年4 月11日所為之贈與債權行為及於同年6 月16日
    所為之所有權移轉登記之物權行為，併塗銷被告戊○○就如
    附表所示土地之所有權移轉登記，均有理由，應予准許。至
    於被告戊○○塗銷如附表所示土地之所有權移轉登記之法律
    效果，當然回復為被告乙○○所有，故原告無聲明併為請求
    之必要，附此敘明。
九、再按訴訟費用，由敗訴之當事人負擔。共同訴訟人，按其人
    數，平均分擔訴訟費用。法院為終局判決時，應依職權為訴
    訟費用之裁判，民事訴訟法第78條、第85條第1 項前段及第
    87條第1 項分別定有明文。經核本件訴訟費用即為第一審裁
    判費21,988元，原告之請求為有理由，自應由敗訴之被告平
    均分擔訴訟費用，本院爰依上開規定確定被告應負擔之訴訟
    費用額為21,988元。
據上論結，本件原告之訴為有理由，依民事訴訟法第78條、第85
條第1 項前段、第87條第1 項，判決如主文。
中    華    民    國    98    年    11    月    5     日
                  民事第三庭    法      官  林雯娟
以上正本係照原本作成。
如對本判決上訴，須於判決送達後20日內向本院提出上訴狀，並
繳納上訴費用。
中    華    民    國    98    年    11    月    5     日
                                書記官  楊建新
┌──────────────────────────────────┐
│附表：                                                              │
├──┬───────────────────┬─┬────┬────┤
│編號│            土地座落                  │地│  面積  │        │
├──┼───┬────┬───┬──┬───┤  ├────┤權利範圍│
│    │縣  市│鄉鎮市區○  段  ○○段│地號  │目│平方公尺│        │
├──┼───┼────┼───┼──┼───┼─┼────┼────┤
│    │台南縣│ 歸仁鄉 │崙子頂│    │1151  │旱│ 15,451 │15分之1 │
│  1 ├───┼────┴───┴──┴───┴─┴────┴────┤
│    │備註  │原為被告乙○○所有，於民國九十七年六月十六日經臺南縣歸│
│    │      │仁地政事務所辦理移轉登記為被告戊○○所有。            │
├──┼───┼────┬───┬──┬───┬─┬────┬────┤
│    │台南縣│ 歸仁鄉 │崙子頂│    │1151-1│林│ 5,742  │15分之1 │
│  2 ├───┼────┴───┴──┴───┴─┴────┴────┤
│    │備註  │原為被告乙○○所有，於民國九十七年六月十六日經臺南縣歸│
│    │      │仁地政事務所辦理移轉登記為被告戊○○所有。            │
└──┴───┴───────────────────────────┘


司法院資訊處製作；財團法人民間司法改革基金會備份。
